臺灣宜蘭地方法院民事判決
110年度訴字第191號
原      告  宜蘭縣五結鄉公所

法定代理人  沈德茂  
訴訟代理人  郭美春律師
複 代 理人  賴佳慧律師          
訴訟代理人  蔡瑜軒律師
被      告  林傳根  
            林秀玉  
兼上一人之
訴訟代理人  林初子  
被      告  林樹男  

            林仁義  

上列當事人間因請求排除侵害等事件，經本院於民國111年7月27
日言詞辯論終結，本院判決如下：
    主      文
一、被告應將坐落於宜蘭縣○○鄉○○段00000○00000地號土地上，
    如宜蘭縣羅東地政事務所民國110年9月6日羅測土字第25250
    0號土地複丈成果圖（下稱附圖）所示編號A-1（面積4.49㎡
    ）、編號A-2（面積25.46㎡）之樹籬移除，並將占用如附圖
    編號A-1、A-2、B-1（面積14.05㎡）、B-2（面積16.54㎡）之
    土地騰空返還予原告。
二、被告應共同給付原告新臺幣42,610元，及自民國111年1月5
    日起至清償日止，按年息百分之5計算之利息。
三、被告應自民國111年1月5日起至返還第1項所示之土地止，按
    月共同給付原告新臺幣716元。
四、原告其餘之訴駁回。
五、訴訟費用由被告共同負擔。
六、本判決第1項原告勝訴部分，於原告以新臺幣711,941元為被
    告供擔保後，得假執行。但被告如以新臺幣2,135,823元為
    原告預供擔保後，得免為假執行。
七、本判決第2項原告勝訴部分，於原告以新臺幣14,203元為被
    告供擔保後，得假執行。但被告如以新臺幣42,610元為原告
    預供擔保後，得免為假執行。
八、本判決第3項於每屆滿1月時，就該月得請求之金額原告得以
    新臺幣237元為被告供擔保後，得假執行；但被告如以新臺
    幣716元為原告預供擔保，得免為假執行。
九、原告其餘假執行之聲請駁回。　　　　　　
    事實及理由
壹、程序事項：
    按訴狀送達後，原告不得將原訴變更或追加他訴，但擴張或
    減縮應受判決事項之聲明者，該訴訟標的對於數人必須合一
    確定時，追加其原非當事人之人為當事人者不在此限，民事
    訴訟法第255條第1項第3、5款定有明文。又不變更訴訟標的
    ，而補充或更正事實上或法律上之陳述者，非為訴之變更或
    追加。民事訴訟法第256條亦有明文規定。原告原起訴請求
    ：㈠被告林傳根、林秀玉、林樹男、林仁義應將坐落於宜蘭
    縣○○鄉○○段00000○00000地號土地上（下分稱系爭615-1、61
    5-2地號土地，合則稱系爭土地，均係於92年間分割自百福
    段615地號土地，重測前為中興段661-1地號土地）之矮灌木
    、植栽等地上物（暫估48.78㎡，位置、面積以地政機關實測
    為主）移除，並將土地返還予原告；㈡被告林傳根、林秀玉
    、林樹男、林仁義應共同給付原告新臺幣（下同）56,640元
    ，及自起訴狀送達之翌日起至清償日止，按年息5％計算之利
    息；㈢被告林傳根、林秀玉、林樹男、林仁義應共同自起訴
    狀繕本送達之翌日起至返還第1項所示之土地之日止，按月
    給付原告944元；㈣願供擔保請准宣告假執行。嗣以民事追加
    起訴狀主張前揭矮灌木、植栽等地上物為訴外人即被繼承人
    林戀種植，而林傳根、林秀玉、林樹男、林仁義、林初子（
    下分則稱姓名，合則稱被告5人）均為林戀之繼承人，追加
    林初子為被告，嗣於訴訟進行中，系爭土地遭占用之部分經
    宜蘭縣羅東地政事務所測量後，原告依測量成果變更聲明為
    ：㈠被告5人應將坐落於系爭土地上如宜蘭縣羅東地政事務所
    民國110年9月6日羅測土字第252500號複丈成果圖（下稱附
    圖）所示編號A-1（面積4.49㎡）、A-2（面積25.46㎡）之樹
    籬移除，並將占用如附圖所示編號A-1、A-2、B-1（面積14.
    05㎡）、B-2（面積16.54㎡）（其中附圖編號A-1、A-2合稱系
    爭地上物、其中附圖編號B-1、B-2則合稱系爭空地）土地返
    還與原告；㈡被告5人應共同給付原告70,991元，及自民事準
    備書㈠狀繕本最後送達被告之翌日起至清償日止，按年息5％
    計算之利息；㈢被告5人應自民事準備書㈠狀繕本最後送達被
    告之翌日起至返還第一項所示之土地止，按月共同給付原告
    1,194元；㈣願供擔保請准宣告假執行等情，核原告追加林初
    子為被告，係追加應合一確定之當事人，又原告關於請求不
    當得利數額部分，係擴張及減縮應受判決事項之聲明，於法
    並無不合，均應予准許。另原告就宜蘭縣羅東地政事務所測
    量後，特定占有系爭土地之範圍，此部分屬更正法律上及事
    實上之陳述，揆諸上開說明，非屬訴之變更，併予敘明。
貳、實體事項：
一、原告主張：系爭土地為宜蘭縣政府所有，並由原告擔任管理
    者，被告5人之母親林戀未經原告之同意於系爭土地上栽種
    系爭地上物，系爭土地現仍由被告5人以系爭地上物及系爭
    空地無權占有中，占用範圍如附圖所示，爰依民法第767條
    第1項前段、中段及第179條之規定，請求被告5人應將系爭
    地上物移除，並應將占用如附圖所示系爭地上物及系爭空地
    範圍之系爭土地返還予原告，及按月請求相當於租金之不當
    得利等語。並聲明：如前揭程序事項變更後聲明所示。
二、被告5人則以：伊等母親林戀及父親林日新係於56年間在自
    己所有之宜蘭縣○○鄉○○段000○000地號（下分稱系爭636、63
    9地號土地，重測前分別為四結段545-56、545地號土地）土
    地上種植系爭地上物，嗣因地籍圖重測後，地籍線有變動，
    地政機關將鄰近即宜蘭縣○○鄉○○段00000地號土地界址向南
    移，因而擠壓至系爭土地，再間接擠壓伊等所有之系爭636
    、639地號土地，致伊等父母親先前種植之系爭地上物落在
    系爭土地上，並造成伊等所有之土地面積減少約40.88坪。
    原告如欲取得用地，依法應辦理徵收，現竟以不正當之手段
    分割、合併土地，並反控伊等占用公用土地，且地政機關與
    原告時常在測量系爭土地，足見重測之測量結果並不正確，
    現在之地籍圖不應作為判決基礎，系爭地上物所使用之土地
    實應為其等所有，其等實際上並無占用公用土地之事實。況
    原告提起竊佔罪已經檢察官不起訴處分確定，不應再就同一
    事件重複請求，且原告就相當於租金之不當得利請求權亦已
    罹於消滅時效等語。並均聲明：㈠原告之訴駁回；㈡如受不利
    判決，願供擔保請准許宣告免為假執行。　
三、得心證之理由：
    原告起訴主張系爭土地為宜蘭縣政府所有，並由原告擔任管
    理者，而坐落系爭土地上有如附圖所示編號A-1、A-2所示系
    爭地上物，業據原告提出系爭土地第一類登記謄本為證，復
    經本院至現場履勘並囑託宜蘭縣羅東地政事務所測繪在案，
    並有勘驗筆錄、照片及附圖（見本院卷㈠第101至103頁、第2
    93至307頁）可參，自堪信屬實。至原告主張系爭地上物及
    系爭空地係無權占用系爭土地，則為被告5人所否認，並以
    上開情詞為辯，是本件應審究之爭點即為：㈠被告5人是否有
    權占有系爭土地？原告請求被告5人拆除系爭地上物，並返
    還系爭地上物及系爭空地之土地範圍有無理由；㈡原告請求
    相當於不當得利租金部分，是否有理由，茲分述如下：  
　㈠原告請求被告5人拆除系爭地上物，並將占用如附圖所示編號
    A-1、A-2、B-1、B-2範圍之土地返還，有無理由？
  ⒈按所有人對於無權占有或侵奪其所有物者，得請求返還之。
    對於妨害其所有權者，得請求除去之。有妨害其所有權之虞
    者，得請求防止之，民法第767條第1項定有明文。次按以無
    權占有為原因，請求返還所有物之訴，被告對原告就其物有
    所有權存在之事實無爭執，而僅以非無權占有為抗辯者，原
    告於被告無權占有之事實，無舉證責任；被告應就其取得占
    有，係有正當權源之事實證明之，如不能證明，則應認原告
    之請求為有理由（最高法院99年度台上字第1169號判決意旨
    參照）。本件原告主張系爭地上物無權占用系爭土地，對系
    爭土地所有權有妨害，惟被告5人抗辯其等為有權占用等語
    ，而此為原告所否認，依上開說明，被告5人自應就其有正
    當權源占用系爭土地之事實，負舉證之責。
　⒉經查，附圖編號A-1、A-2所示系爭地上物為被繼承人林戀所
    種植，而林戀之繼承人為被告5人，此有除戶謄本、全體繼
    承人之最新戶籍謄本及本院家事庭110年10月22日宜院春家
    字第1100000475號函在卷可參（見本院卷㈠第311至321頁、
    第384頁），堪認系爭地上物之所有權及事實上處分權人應
    為被告5人。被告林初子雖辯稱其已拋棄繼承等語（本院卷㈠
    第295頁），然核與客觀事證未符，且被告林初子亦未提出
    其他證據證明林戀之全體繼承人即被告5人間有遺產分割協
    議僅由被告林傳根、林秀玉、林樹男、林仁義繼承系爭地上
    物之所有權，自應由被告5人公同共有系爭地上物之所有權
    ，是被告林初子所辯，尚無可採。
  ⒊又被告5人復辯稱系爭地上物所種植之位置，原為林戀所有之
    系爭636、639地號土地，後由被告林傳根、林秀玉、林樹男
    、林仁義繼承土地之所有權，因土地重測影響界址致其等所
    有之系爭636、639地號土地土地面積減少，系爭地上物因而
    坐落在系爭土地上，系爭地上物現使用之土地，實應為其等
    所有等語。惟查：
　　⑴按依地政主管機關依土地法重新實施地籍測量，有其一定
      之程序，若重測土地界址糾紛案件經依協調會調處結果辦
      理施測，其重測結果比照土地法第46條之1至第46條之3 
      規定辦理公告，於公告期間內，土地所有權人未向該管地
      政機關提出異議，或逾期未聲請複丈或複丈結果無誤或經
      更正者，即生重測法律效力確定之效果，地政機關應即據
      以辦理土地標示登記，該重測之地籍圖即屬確定（最高法
      院89年度台上字第2285號判決），惟有爭執之土地所有權
      人仍得依法提起確定界址訴訟請求解決（大法官會議釋字
      第374號解釋文參照）。
    ⑵查系爭土地所在區域，固於84年間有重新實施地籍測量，
      然參照86年間地籍調查補正表記載略以：系爭636地號土
      地D-A連線因重測與鄰地（按即系爭土地）因重測界址糾
      紛，經法院調解成立應辦理補正並補辦重測，而依省土地
      測量局85年3月10日鑑定書，系爭土地與系爭636地號相鄰
      之界址D點應依鑑定書內容變更座標，A、C點為原重測界
      樁塑膠樁，其餘界址不變，並係由被告5人之繼承人即林
      戀於86年8月15日協助指界；另就系爭639地號土地E-A界
      址與鄰地（按即系爭土地）因重測界址糾紛，經法院調解
      成立應辦理補正並補辦重測，而依省土地測量局85年3月1
      0日鑑定書，系爭土地與系爭639地號相鄰之界址A、E點依
      鑑定書內容變更座標，其餘界址不變，並係同由林戀於86
      年8月15日協助指界，有86年9月22日地籍調查補正表在卷
      可稽（見本院卷㈠第333至334頁、第336至337頁），足見
      系爭土地與系爭636、639地號土地之界址，於重測後即曾
      就界址之爭議在法院達成調解協議，嗣依調解意旨補辦重
      測，且係由當時土地所有權人林戀指界，依前開說明，該
      重測之地籍圖即屬確定，在當事人未另提確定界址訴訟，
      判決更正界址確定前，或法院調解有無效或經撤銷前，本
      院自無權擅予改定界址線而為判決，仍應以調解成立後重
      測之地籍圖所標示之界址線作為測量基準。況被告林傳根
      、林秀玉、林樹男、林仁義所有之系爭636地號土地於於
      重測前之原始面積在72年間記載為169㎡，於土地重測後變
      更為164.70㎡（其後再因分割增加636-1地號土地，面積5.
      73㎡），系爭636地號土地面積雖略微減少，然就系爭639
      地號於重測前之原始面積在56年間記載為331㎡，於土地重
      測後變更為333.58㎡，系爭639地號土地則略微增加，此有
      宜蘭縣羅東地政事務所110年10月15日羅地測字第1100009
      185號函檢附之重測面積對照表、百福段636-1地號土地公
      務用謄本在卷可參（見本院卷㈠第342至345頁），可見並
      無被告5人所稱其等所有之土地因重測而面積減少約40.88
      坪之情。從而，本件系爭土地係依據前揭調解成立補辦重
      測後之地籍圖所為之複丈結果，是被告5人所有之系爭地
      上物確實占用原告所有之系爭土地，被告5人空言指摘因
      土地重測影響界址致其等所有之系爭636、639地號土地土
      地面積減少，系爭地上物因而坐落在系爭土地上，系爭地
      上物及系爭空地現使用之範圍實應為其等所有土地等語，
      顯不足採。
　⒋承前所析，被告5人稱系爭地上物及系爭空地應為其等所有土
    地，並不足採，已如前述，又被告5人未提出證據證明其等
    有占用系爭土地之合法正當權源，則原告基於系爭土地管理
    者之地位，依民法第767條物上請求權之法律關係，請求被
    告5人將系爭地上物拆除，並將系爭地上物及系爭空地範圍
    之土地返還原告，為有理由，應予准許。
　⒌至原告告發被告林傳根、林秀玉、林樹男、林仁義等人涉犯
    刑事竊佔罪等，經檢察官以追訴時效已完成，為不起訴處分
    ，有臺灣宜蘭地方檢察署109年度偵字第6815號不起訴處分
    （見本院卷㈠第23至25頁），與本件民事案件之法律構成要
    件並不相同，非屬同一事件，不起訴處分確定亦非系爭地上
    物及系爭空地占用系爭土地之正當權源，是被告5人辯稱其
    等涉嫌竊佔罪經檢察官不起訴乙節，不足採為有利於被告5
    人之論據。　
　㈡原告主張之不當得利是否有理由？若有，應以若干金額為合
    理？
　⒈按無法律上之原因而受利益，致他人受損害者，應返還其利
    益。雖有法律上之原因，而其後已不存在者，亦同；不當得
    利之受領人，除返還其所受之利益外，如本於該利益更有所
    取得者，並應返還，但依其利益之性質或其他情形不能返還
    者，應償還其價額，民法第179條、第181條定有明文。又依
    不當得利之法則請求返還不當得利，以無法律上之原因而受
    利益，致他人受有損害為其要件，故其得請求返還之範圍，
    應以對方所受之利益為度，非以請求人所受損害若干為準，
    無權占有他人土地，可能獲得相當於租金之利益為社會通常
    之觀念（最高法院61年台上字第1695號判決意旨參照）。再
    無法律上之原因，而獲得相當於租金之利益，致他人受損害
    時，該他人之返還利益請求權，仍應適用民法第126條租金
    短期消滅時效期間5年之規定。查被告5人無權占用系爭地上
    物及系爭空地範圍之系爭土地，因此受有使用該土地之利益
    ，致原告受有損害，該等利益依性質不能返還，揆諸上開法
    條規定及判決意旨，原告自得請求被告5人給付相當於租金
    之不當得利。又按請求將來給付之訴，以有預為請求之必要
    者為限，得提起之，民事訴訟法第246條定有明文。查被告5
    人無權占用如附圖編號A-1、A-2、B-1、B-2範圍之系爭土地
    ，迄今均無拆除系爭地上物並返還占用部分土地之意，顯有
    繼續占用之情，原告自有預為請求之必要，故原告就被告5
    人繼續占用系爭土地所獲之不當得利，提起將來給付之訴，
    預為請求被告5人應予返還之部分，自無不合。且原告起訴
    到院日為110年3月30日，有本院收狀戳章為憑（見本院卷㈠
    第9頁），是原告自起訴日往前溯及5年內即自105年4月1日
    至110年3月31日間（見本院卷㈠第495頁）之相當租金之不當
    得利損害賠償請求權尚未罹於時效。從而，原告請求被告5
    人共同給付105年4月1日至110年3月31日間相當於租金之之
    不當得利，及自民事準備書㈠狀繕本最後送達被告之翌日即1
    11年1月5日起（見本院卷㈠第462頁）至返還占用系爭土地之
    日止，相當於租金之不當得利，即無不合，應予准許。
　⒉再按建築房屋之基地租金，依土地法第105條準用同法第97條
    第1項規定，以不超過該土地申報價額年息10％為限；所稱土
    地價額，依土地法施行法第25條規定，係指法定地價，即土
    地法第148條所定土地所有權人依土地法所申報之地價，土
    地所有權人未於公告期間申報地價者，以公告地價80％為其
    申報地價，公有土地以公告地價為申報地價，免予申報，平
    均地權條例第16條前段及其施行細則第21條前段分別定有明
    文。至於所謂年息10％為限，乃指土地租金之最高限額而言
    ，並非必須照申報價額年息10％計算之，尚須斟酌基地之位
    置、工商繁榮程度、使用人利用基地之經濟價值、所受利益
    、彼等關係及社會感情等情事，以為決定（最高法院94年度
    台上字第1094號判決意旨參照）。查系爭土地鄰近台9線之
    交通要道，附近住商混合，交通往來方便，生活機能良好等
    情，此有系爭土地鄰近GOOGLE地圖及街景圖附卷可稽（見本
    院卷㈠第486至490頁），本院審酌系爭土地之坐落位置、交
    通狀況、繁榮程度、經濟用途及系爭地上物之使用狀況等一
    切情狀，認以系爭土地申報地價年息3％計算相當於租金之不
    當得利應為適當。又系爭土地為公有土地應以公告地價為其
    申報地價，此有系爭土地之公告土地現值及公告地價查詢資
    料附卷足憑（見本院卷㈠第482至485頁）。是原告請求被告5
    人自105年4月1日起至110年3月31日止，應給付原告42,610
    元（計算式：4,256＋8,116＋10,427＋19,811＝42,610元），並
    自111年1月5日起至返還系爭土地之日止，共同按月給付原
    告716元（計算式：208＋508＝716元）（詳細計算式均如附表
    所示），應屬有據，逾前開範圍之請求，即屬無據。
四、綜上所述，本件原告依民法第767條第1項所有物返還及除去
    妨害請求權之規定、同法第179條不當得利之規定，請求被
    告5人移除系爭地上物，並將占用如附圖所示編號A-1、A-2
    、B-1、B-2範圍之土地返還予原告，另請求被告5人應共同
    給付原告42,610元及自民事準備書㈠狀繕本最後送達被告之
    翌日即111年1月5日起計算之法定遲延利息，暨自111年1月5
    日起至返還系爭土地之日止，按月給付716元，為有理由，
    應予准許。逾此範圍之請求，則無理由，應予駁回。　　
五、兩造陳明願供擔保，請准宣告假執行或免為假執行，就原告
    勝訴部分，經核無不合，故分別酌定相當擔保金額准許之；
    又主文第3項所示被告5人按月給付原告相當於租金之不當得
    利部分，於每屆滿1月時，就該月得請求之金額得假執行。
    另原告敗訴部分，原告之假執行聲請亦失其依據，應予以駁
    回。
六、本件事證已臻明確，兩造其餘攻擊防禦方法及所提之證據，
    經審酌後均與判決之結果不生影響，爰不另一一論述，併此
    敘明。
七、訴訟費用負擔之依據：民事訴訟法第79條。　　
中　　華　　民　　國　　111 　年　　8 　　月　　17　　日
    　　　　　　　民事庭審判長法  官  鄭貽馨
　　　　　　　　　　　　　　　法  官  張文愷
　　　　　　　　　　　　　　　法  官  黃淑芳
以上正本係照原本作成。
如對本判決上訴，須於判決送達後20日之不變期間內，向本院提
出上訴狀（應附繕本）。
如委任律師提起上訴者，應一併繳納上訴審裁判費。
中　　華　　民　　國　　111 　年　　8 　　月　　17　　日
                              書記官　廖文瑜　
　　　　
附表
編號 相當於租金之不當得利計算表（以申報地價年息3％計算）        1 宜蘭縣○○鄉○○段00000地號土地 A.申報地價(元/平方公尺) B.占有面積（平方公尺） C.年息 D.期間 金額(A×B×C×D)（新臺幣，元以下四捨五入）  105年4月1日至106年12月31日 4,901 16.54 3％ 1+9/12 4,256  107年1月1日至110年3月31日 5,033 16.54 3％ 3+3/12 8,116  111年1月5日起 5,033 16.54 3％ 1/12 208        2 宜蘭縣○○鄉○○段00000地號土地 A.申報地價(元/平方公尺) B.占有面積（平方公尺） C.年息 D.期間 金額(A×B×C×D)（新臺幣，元以下四捨五入）  105年4月1日至106年12月31日 4,514 44 3％ 1+9/12 10,427  107年1月1日至110年3月31日 4,618 44 3％ 3+3/12 19,811  111年1月5日起 4,618 44 3％ 1/12 508